【裁判字號】    97,家聲,312
【裁判日期】    971229
【裁判案由】    酌定遺產管理報酬
【裁判全文】
臺灣臺中地方法院民事裁定             97年度家聲字第312號
聲  請  人  財政部國有財產局臺灣中區辦事處
            （即被繼承人呂佛庭之遺產管理人）
法定代理人  乙○○
非訟代理人  甲○○
上列聲請人聲請酌定遺產管理報酬事件，本院裁定如下：
    主  文
聲請人任被繼承人呂佛庭遺產管理人之報酬酌定為新台幣捌萬元
。
程序費用由被繼承人呂佛庭之遺產負擔。
    理  由
一、按遺產管理人得請求報酬，其數額由親屬會議按其勞力及與
    被繼承人之關係酌定之；親屬會議不能召開或召開有困難時
    ，依法應經親屬會議處理之事項，由有召集權人聲請法院處
    理之；親屬會議經召開而不為或不能決議時，亦同，民法第
    1183條、第1132條第2項分別定有明文。
二、聲請意旨略以：聲請人於民國94年9月9日經本院以94年度財
    管字第66號指定遺產管理人事件選任為被繼承人呂佛庭之遺
    產管理人。聲請人自就任後即依民法第1179條規定，查明被
    繼承人之遺產、編列遺產清冊、申報遺產稅、繳納地價稅、
    清點書畫作品及保險、審查支付喪葬費、結清存款等各項職
    務之進行，並依法對被繼承人之繼承人、債權人及受遺贈人
    為公示催告完畢，且洽被繼承人大陸地區繼承人呂蘭秀申辦
    繼承事宜，另請遺囑執行人出具房地移轉書將房地移轉予受
    遺贈人陳忠助。而被繼承人遺有土地2筆、建物1筆、郵局存
    款等遺產，總現值計新台幣（下同）1061萬5788元，並有書
    畫作品218件，而依財政部頒訂「代管無人承認繼承遺產作
    業要點」第14點第3項之規定，聲請人之遺產管理報酬標準
    不得低於孳息收入部分3/10及遺產現值1%，是聲請人應得請
    求10萬6158元遺產管理報酬；另聲請人就本件管理遺產期間
    ，代為墊付費用為95萬2086元（尚不包括本件程序費用1000
    元）。為此爰依民法第1183條、代管無人承認繼承遺產作業
    要點等規定，聲請酌定遺產管理報酬，及確定代墊費用數額
    等語。並提出本院94年度財管字第66號民事裁定、土地及建
    物登記謄本、財政部財稅資料中心函送之調件明細表、中華
    郵政股份有限公司台中郵局函、代墊費用明細表、民事聲請
    狀、刊報資料備查函、刊報資料、財產搜索函、結清帳戶相
    關函文、遺產管理人登記相關函文、繳納地價稅、審查支付
    喪葬費用簽及函文、申報遺產稅相關資料、清點218件書畫
    作品相關資料、處理大陸地區繼承人特留份相關資料（均為
    影本）等證物為證。
三、本院查：本件被繼承人死亡後，除大陸地區之繼承人外，是
    否有應繼承之人不明，因其無親屬會議可資選定遺產管理人
    ，其遺囑執行人劉秋存乃聲請本院，以前揭事件選任主管機
    關即聲請人為遺產管理人之事實，有本院調取之前揭事件卷
    宗可稽。是被繼承人既無合法之親屬會議可資召開，自亦無
    從由其親屬會議酌定遺產管理報酬，執此，聲請人聲請本院
    酌定其遺產管理報酬，自屬有據。另關於報酬數額部分，財
    政部雖頒訂「代管無人承認繼承遺產作業要點」作為請求遺
    產管理報酬之依據，然依司法院大法官釋字第137、216、40
    7號解釋意旨，法官於審判時應就具體案情，依其獨立確信
    之判斷，認定事實，適用法律，不受行政機關之拘束，因上
    開作業要點僅為行政規則，參酌前揭大法官解釋意旨，並無
    拘束本院之效力，本院自應本於獨立確信之判斷，自行認定
    事實、適用法律，酌定適當之遺產管理報酬。而本院參諸聲
    請人所陳及其所提出之上開證物所示，聲請人自就任遺產管
    理人後，其職務雖無應進行訴訟程序等甚為複雜之事項，但
    因被繼承人所留遺產眾多，並有價值不斐之書畫作品，聲請
    人所進行之職務內容仍頗為繁瑣，是聲請人處理本件遺產管
    理事務之程度應為中上程度；復參以被繼承人遺有土地2 筆
    、建物1筆、郵局存款等遺產，總現值計1061萬5788元，並
    有書畫作品218件，聲請人則係依臺灣地區與大陸地區人民
    關係條例第67條之1規定，受法院指定擔任具公益色彩之遺
    產管理人之主管機關等一切情事。認聲請人請求10萬6158
    元之遺產管理報酬數額，稍嫌過高，爰酌定其遺產管理報酬
    為8萬元。
四、末按關於遺產管理、分割及執行遺囑之費用，因具共益費用
    之性質，即不僅於共同繼承人間有利，對繼承債權人、受遺
    贈人、遺產酌給請求人等均具利害關係，故民法第1150條前
    段乃規定，各該費用由遺產中支付之。而民法前開條文所謂
    「遺產管理之費用」，係指遺產保存上所必要不可欠缺之一
    切費用而言，例如：事實上保管費用、納稅、訴訟費用、清
    算費用等。復依臺灣高等法院暨所屬法院94年法律座談會研
    討結果，遺產管理人就遺產之管理，如為全體執行債權人之
    共同利益，而有費用支出（遺產管理人之報酬、管理費用）
    ，得準用強制執行法第29條第2項後段之規定，視其支出費
    用之性質，列為執行必要費用而優先受償。查：本件聲請人
    就任被繼承人之遺產管理人後，除其遺產管理報酬依前揭法
    條規定，應由法院酌定以外；另聲請人主張為管理被繼承人
    之遺產，現已代墊95萬2086元（尚不包括本件程序費用1000
    元）費用之事實，參諸聲請人之陳述及前揭證物，固屬真正
    ，但上開及後續支出之代墊費用，聲請人自可檢具相關證據
    ，由遺產中支出（核銷），或於執行程序中列為執行必要費
    用而優先受償，無庸由本院予以確定，聲請人該部分之聲請
    ，應無必要，附此敘明。
五、依非訟事件法第166條第2項，裁定如主文。
中    華    民    國    97    年    12    月    29   日
                  家事法庭      法  官  劉長宜
以上正本係照原本作成
如不服本件裁定，得於裁定書送達之翌日起10日內，以書狀敘述
理由，向本庭提起抗告。並應繳納抗告費新台幣1000元。
中    華    民    國    97    年    12    月    29   日
                                書記官  董美惠


司法院資訊處製作；財團法人民間司法改革基金會備份。
